ACORDAO-COMPLETO-2425511

ACÓRDÃO 2535/2020 ATA 36/2020 - PLENÁRIO

VISTOS, relatados e discutidos estes autos de tomada de contas especial, instaurada em razão de prejuízos causados devido a irregularidades na reativação de benefícios e emissão de pagamento após ocorrência de óbitos dos respectivos titulares,
ACORDAM os Ministros do Tribunal de Contas da União, reunidos em sessão do Plenário, ante as razões expostas pelo Relator em:
9.1. julgar irregulares as contas da Sra. Maria dos Anjos Silva Souza (CPF: XXX.739.966-XX) e do Sr. Manoel Benício de Souza Junior (CPF: XXX.784.056-XX) , com fundamento nos arts. 1º, inciso I, 16, inciso III, alíneas "c" e "d", 19, caput, e 23, inciso III, da Lei 8.443/1992 c/c os arts. 1º, inciso I, 209, incisos III e IV, 210 e 214, inciso III, do RI/TCU, condenando-os em solidariedade ao pagamento das importâncias a seguir especificadas e fixando-lhes o prazo de 15 (quinze) dias para que comprovem perante este Tribunal, em respeito ao art. 214, inciso III, alínea "a", do RI/TCU, o recolhimento da dívida aos cofres do Instituto Nacional do Seguro Social - INSS, atualizadas monetariamente e acrescidas de juros de mora calculados a partir das datas indicadas até a data do efetivo recolhimento e com o abatimento de valores acaso já satisfeitos, nos termos da legislação vigente:
	DATA DA OCORRÊNCIA
	VALOR ORIGINAL (R$) 

	14/10/1998
	4.532,00

	14/7/2000
	408,00

	14/7/2000
	650,00

	14/7/2000
	1.088,00

	14/7/2000
	136,00

	14/7/2000
	1.046,00

	14/7/2000
	130,00

	31/7/2003
	291,03

	7/8/2003
	5.641,73

	7/8/2003
	5.382,55

	7/10/2003
	6.760,00

	7/10/2003
	240,00

	9/12/2003
	6.870,00

	9/12/2003
	3.970,00

	9/12/2003
	240,00

	14/6/2004
	13.879,00

	14/6/2004
	2.140,00

	14/6/2004
	4.900,00

	6/10/2004
	25.430,00

	29/10/2004
	25.430,00

	26/11/2004
	8.360,00

	26/11/2004
	260,00

	26/11/2004
	260,00

	6/12/2004
	260,00

	15/4/2005
	13.456,00

	15/4/2005
	11.700,00

	15/4/2005
	23.890,00

	1º/6/2005
	15.890,00

	1º/6/2005
	7.890,00

	27/6/2005
	24.490,00

	27/6/2005
	11.750,00

9.2. autorizar, desde logo, nos termos do art. 28, inciso II, da Lei 8.443/1992, a cobrança judicial da dívida caso não atendidas as notificações;
9.3. autorizar, caso seja de interesse dos responsáveis, o pagamento da dívida em até 36 parcelas mensais e consecutivas, nos termos do art. 26 da Lei 8.443/1992 c/c o art. 217 do Regimento Interno, fixando-lhes o prazo de quinze dias, a contar do recebimento da notificação, para comprovarem perante o Tribunal o recolhimento da primeira parcela, e de trinta dias, a contar da parcela anterior, para comprovarem os recolhimentos das demais parcelas, devendo incidir sobre cada valor mensal, atualizado monetariamente, os juros de mora devidos, na forma prevista na legislação em vigor;
9.4. dar ciência ao Instituto Nacional do Seguro Social de que o retardamento injustificado na instauração da TCE que ensejou o processo INSS 35097.00097/2018-03 implicou inobservância ao art. 1º, § 1º, da então vigente Instrução Normativa-TCU 13, de 4 de dezembro de 1996, e do art. 1º, § 1º, da Instrução Normativa-TCU 56, de 5 de dezembro de 2007, assim como do art. 4º e 11 da Instrução Normativa-TCU 71, de 28 de novembro de 2012;
9.5. dar ciência desta deliberação aos responsáveis e, em obediência ao art. 18, § 6º, da Resolução-TCU 170/2014, ao Instituto Nacional do Seguro Social - INSS;
9.6. dar ciência desta deliberação ao Procurador-Chefe da Procuradoria da República em Minas Gerais, nos termos do § 3º do art. 16 da Lei 8.443/1992 c/c o § 7º do art. 209 do Regimento Interno do TCU, para adoção das medidas cabíveis.

Tomada de contas especial instaurada em razão de irregularidades na reativação de benefícios e emissão de pagamento após ocorrência de óbitos de titulares.

Superintendência Estadual do INSS - BELO HORIZONTE/MG - INSS/MPS.

3. Interessados/Responsáveis:
3.1. Interessado: Instituto Nacional do Seguro Social (29.979.036/0001-40)
3.2. Responsáveis: Manoel Benício de Souza Junior (XXX.784.056-XX); Maria dos Anjos Silva Souza (XXX.739.966-XX).

13.1. Ministros presentes: Ana Arraes (na Presidência), Walton Alencar Rodrigues, Benjamin Zymler (Relator), Augusto Nardes, Aroldo Cedraz, Bruno Dantas e Vital do Rêgo.
13.2. Ministro-Substituto convocado: Marcos Bemquerer Costa.
13.3. Ministros-Substitutos presentes: André Luís de Carvalho e Weder de Oliveira.

BENJAMIN ZYMLER

Adoto como relatório a instrução elaborada no âmbito da Secretaria de Controle Externo de Tomada de Contas Especial (peça 60) , cuja proposta de encaminhamento contou com a anuência do secretário substituto (peça 62) e do representante do Ministério Público (peça 63) :
"INTRODUÇÃO
Cuidam os autos de tomada de contas especial instaurada por Instituto Nacional do Seguro Social, em desfavor de Maria dos Anjos Silva Souza (CPF: XXX.739.966-XX) e Manoel Benício de Souza Junior (CPF: XXX.784.056-XX) , em razão de prejuízos causados devido a irregularidades na reativação de benefícios e emissão de pagamento após ocorrência de óbitos dos respectivos titulares.
HISTÓRICO
Em 14/8/2018, com fundamento na IN/TCU 71/2012, alterada pela IN/TCU 76/2016 e DN/TCU 155/2016, o dirigente da instituição Instituto Nacional do Seguro Social autorizou a instauração da tomada de contas especial (peça 1) . O processo foi registrado no sistema e-TCE com o número 1665/2018.
O fundamento para a instauração da Tomada de Contas Especial, conforme consignado na matriz de responsabilização elaborada pelo tomador de contas, foi a constatação da seguinte irregularidade: 
Concessão irregular de benefício previdenciário de aposentadoria, mediante a inserção fraudulenta de registros nas bases de dados da Previdência (vínculos empregatícios, cômputos de tempos de serviço, de conversão de atividade especial e outros) .
Os responsáveis arrolados na fase interna foram devidamente comunicados e, diante da ausência de justificativas suficientes para elidir a irregularidade e da não devolução dos recursos, instaurou-se a tomada de contas especial.
No relatório de tomada de contas especial 35097.00097/2018-03 (peça 40) , o tomador de contas concluiu que o prejuízo importaria no valor original de R$ 227.370,31, imputando-se a responsabilidade a Maria dos Anjos Silva Souza, na condição de gestor dos recursos e Manoel Benício de Souza Junior, na condição de corresponsável.
Em 13/2/2020, a Controladoria-Geral da União emitiu o Relatório de Auditoria E-TCE 1665/2018 (peça 43) , em concordância com o relatório do tomador de contas. O certificado de auditoria e o parecer do dirigente do órgão de controle interno concluíram pela irregularidade das presentes contas (peças 44 e 45) .
Em 20/2/2020, o ministro responsável pela área atestou haver tomado conhecimento das conclusões contidas no relatório e certificado de auditoria, bem como do parecer conclusivo do dirigente do órgão de controle interno, manifestando-se pela irregularidade das contas, e determinou o encaminhamento do processo ao Tribunal de Contas da União (peça 46) .
ANÁLISE DOS PRESSUPOSTOS DE PROCEDIBILIDADE DA IN/TCU 71/2012
Apreciação do Prejuízo ao Contraditório e Ampla Defesa
Verifica-se que não houve o transcurso de mais de dez anos desde o fato gerador sem que tenha havido a notificação dos responsáveis pela autoridade administrativa federal competente (art. 6º, inciso II, c/c art. 19 da IN/TCU 71/2012, modificada pela IN/TCU 76/2016) , uma vez que o fato gerador da irregularidade sancionada ocorreu em 27/6/2005, e os responsáveis foram notificados no curso de procedimento instaurado em 2010, conforme relatório final da Comissão de Procedimento Administrativo Disciplinar (peça 9) .
A responsável Maria dos Anjos Silva Souza (CPF: XXX.739.966-XX) teve aplicada pena demissão em 08/10/2012 (peça 12, p.2) .
Os responsáveis Maria dos Anjos Silva Souza (CPF: XXX.739.966-XX) e Manoel Benício de Souza Junior (CPF: XXX.784.056-XX) foram notificados pela Comissão de Tomada de Contas Especial da Gerência Executiva do INSS em Belo Horizonte/MG - Notificações 01/2018 (peça 22) e 02/2018 (peça 23) - em 14/08/2018, quanto ao débito apurado no curso da tomada de contas especial 35097.00097/2018-03 (peça 32) , conforme respectivos Avisos de Recebimento (peças 26 e 27) .
Valor de Constituição da TCE 	
Verifica-se, ainda, que o valor atualizado do débito apurado (sem juros) em 1/1/2017 é de R$ 465.247,71, portanto superior ao limite mínimo de R$ 100.000,00, na forma estabelecida conforme os arts. 6º, inciso I, e 19 da IN/TCU 71/2012, modificada pela IN/TCU 76/2016. 
OUTROS PROCESSOS/DÉBITOS NOS SISTEMAS DO TCU COM OS MESMOS RESPONSÁVEIS
Informa-se que foi encontrado processo no Tribunal com os mesmos responsáveis:
	Responsável
	TCE

	Maria dos Anjos Silva Souza
	Processo 006.388/2014-0 (CBEX, encerrado) , 006.385/2014- 1 (CBEX, encerrado) e Processo 043.865/2012-7 (TCE, encerrado) 

	Manoel Benício de Souza Junior
	Processo 006.387/2014-4 (CBEX, encerrado) , 006.385/2014- 1 (CBEX, encerrado) e Processo 043.865/2012-7 (TCE, encerrado) 

EXAME TÉCNICO
Verifica-se que foi dada oportunidade de defesa aos agentes responsabilizados na fase interna, em obediência aos princípios constitucionais que asseguram o direito ao contraditório e à ampla defesa (art. 5º, inciso LV, da Constituição Federal) , conforme detalhado no item "Análise dos Pressupostos de Procedibilidade da IN/TCU 71/2012", subitem "Prejuízo ao Contraditório e Ampla Defesa".
Entretanto, os responsáveis não apresentaram justificativas suficientes para elidir a irregularidade e não recolheram o montante devido aos cofres do Instituto Nacional do Seguro Social, razão pela qual suas responsabilidades devem ser mantidas.
De acordo com as análises empreendidas nesta fase instrutória, a irregularidade descrita no relatório do tomador, bem como as respectivas condutas identificadas, que deram origem a esta TCE, podem ser melhor descritas da forma que se segue. A estrutura adotada nesta instrução reflete a matriz de responsabilização (peça 48) : 
Irregularidade 1: concessão irregular de benefício previdenciário de aposentadoria, mediante a inserção fraudulenta de registros nas bases de dados da Previdência (vínculos empregatícios, cômputos de tempos de serviço, de conversão de atividade especial e outros) .
Fundamentação para o encaminhamento: 
A concessão irregular de benefício previdenciário de aposentadoria, mediante a inserção fraudulenta de registros nas bases de dados da Previdência implicou na prática de ato de gestão ilegal e ilegítimo. Conforme a jurisprudência do TCU, enunciada no Acórdão 297/2016-TCU-Plenário, não comprovada a participação do beneficiário na concessão irregular de benefício previdenciário, fica afastada a responsabilidade do segurado perante o TCU, sem prejuízo da adoção, pelos órgãos competentes, de providências administrativas e/ou judiciais para reaver os valores indevidamente pagos.
Evidências da irregularidade: documentos técnicos presentes nas peças 7, 9, 11, 12, 13 e 14.
Normas infringidas: Lei 8.213/1991 (arts. 52 a 56) ; Decreto 3.048/1999 (arts. 56, 60 e 62) ; Lei 8.112/1990 (arts. 116, incisos I, II e III, e 117, inciso IX) .
Débitos ao responsável Manoel Benício de Souza Junior (CPF: 791.784.056- 53) e Maria dos Anjos Silva Souza (CPF: XXX.739.966-XX) referente à concessão feita ao beneficiário:
Abigail de Oliveira Guedes, NB: 40/085.412.894- 8:
	Data da ocorrência
	Valor histórico (R$) 

	01/06/2005
	15.890,00

	01/06/2005
	7.890,00

Celina Lemos Cunha, NB: 21/042.199.645- 5:
	Data da ocorrência
	Valor histórico (R$) 

	14/06/2004
	13.879,00

	14/06/2004
	2.140,00 

	14/06/2004
	4.900,00 

Francisca Pinheiro de Andrade, NB: 30/085.328.614- 0
	Data da ocorrência
	Valor histórico (R$) 

	14/10/1998
	4.532,00

José do Amparo Barbosa, NB: 30/085.412.882- 4:
	Data da ocorrência
	Valor histórico (R$) 

	27/06/2005
	24.490,00

	27/06/2005
	11.750,00

Laurentina Maria da Cunha, NB: 40/084.207.185- 7:
	Data da ocorrência
	 Valor histórico (R$)  

	09/12/2003
	6.870,00

	09/12/2003
	3.970,00

	09/12/2003
	240,00

Maria de Lourdes Soares de Andrade, NB: 21/029.243.602- 5
	Data da ocorrência
	Valor histórico (R$) 

	31/07/2003
	291,03

	07/08/2003
	5.641,73

	07/08/2003
	5.382,55

Nilda Gomes de Lima, NB- 30/085.412.664- 3:
	Data da ocorrência
	Valor histórico (R$) 

	06/10/2004
	25.430,00

	29/10/2004
	25.430,00

	26/11/2004
	8.360,00

	26/11/2004
	260,00

	26/11/2004
	260,00

	06/12/2004
	260,00

Palmira Mendes Silva, NB: 21/073.194.675- 8:
	Data da ocorrência
	Valor histórico (R$) 

	14/07/2000
	408,00

	14/07/2000
	650,00 

	14/07/2000
	1.088,00 

	14/07/2000
	136,00

	14/07/2000
	1.046,00

	14/07/2000
	130,00

	07/10/2003
	6.760,00

	07/10/2003
	240,00

Raimunda Pereira Campos, NB:30/085.412.026- 2:
	Data da ocorrência
	Valor histórico (R$) 

	15/04/2005
	23.890,00

	15/04/2005
	13.456,00

	15/04/2005
	11.700,00

                   Valor atualizado do débito total (sem juros) em 4/3/2020: R$ 519.371,51Cofre credor: Instituto Nacional do Seguro Social.
Responsáveis: Maria dos Anjos Silva Souza (CPF: XXX.739.966-XX) e Manoel Benício de Souza Junior (CPF: XXX.784.056-XX) .
Conduta: conceder benefício previdenciário de aposentadoria sem suporte em documentos ou consultas idôneas.
Nexo de causalidade: a ausência da correta verificação do atendimento das condições para concessões de benefícios previdenciários permitiu que o beneficiário tivesse acesso a benefício a que não tinha direito, resultando em dano ao erário.
Culpabilidade: não há excludentes de ilicitude, de culpabilidade e de punibilidade; é razoável supor que a responsável tinha consciência da ilicitude de sua conduta; era exigível conduta diversa da praticada, qual seja, promover a devida verificação do atendimento das condições para concessões de benefícios previdenciários, com base na documentação apresentada pelos segurados e/ou em consultas que validem as informações disponibilizadas nos documentos em apreço.
Em razão da irregularidade apontada encontrar-se devidamente demonstrada, os responsáveis Maria dos Anjos Silva Souza (CPF: XXX.739.966-XX) e Manoel Benício de Souza Junior (CPF: XXX.784.056-XX) foram citados para apresentarem alegações de defesa e/ou recolher o valor total do débito quantificado em relação à irregularidade descrita anteriormente.
Prescrição da Pretensão Punitiva
Vale ressaltar que a pretensão punitiva do TCU, conforme Acórdão 1441/2016-TCU-Plenário, Relator: Benjamin Zymler, que uniformizou a jurisprudência acerca dessa questão, subordina-se ao prazo geral de prescrição indicado no art. 205 do Código Civil, que é de dez anos, contado da data de ocorrência da irregularidade sancionada, nos termos do art. 189 do Código Civil, sendo este prazo interrompido pelo ato que ordenar a citação, a audiência ou a oitiva da responsável.
No caso em exame, ocorreu a prescrição, uma vez que a irregularidade sancionada ocorreu em 27/06/2005 e o ato de ordenação da citação ocorreu em 20/03/2020.
Análise das citações
Em atendimento ao despacho do Exmo. Ministro Relator Benjamin Zymler, os responsáveis Maria dos Anjos Silva Souza (CPF: XXX.739.966-XX) e Manoel Benício de Souza Junior (CPF: XXX.784.056-XX) foram citados, conforme Ofícios 14877 e 14878/2020-TCU/Seproc, de 12/04/2020 (peças 55 e 56) e respectivos Avisos de Recebimento (peças 57e 58) .
Conforme Despacho de Conclusão das Comunicações Processuais (peça 59) , informou-se que as providências inerentes às comunicações processuais relacionadas foram concluídas com validade da ciência dos responsáveis.
Cumpre tecer breves considerações sobre a forma como são realizadas as comunicações processuais no TCU. A esse respeito, destacam-se o art. 179, do Regimento Interno do TCU (Resolução 155, de 4/12/2002) e o art. 4º, inciso III, § 1º, da Resolução TCU 170, de 30 de junho de 2004, in verbis:
Art. 179. A citação, a audiência ou a notificação, bem como a comunicação de diligência, farse-ão:
I - mediante ciência da parte, efetivada por servidor designado, por meio eletrônico, fac-símile, telegrama ou qualquer outra forma, desde que fique confirmada inequivocamente a entrega da comunicação ao destinatário;
II - mediante carta registrada, com aviso de recebimento que comprove a entrega no endereço do destinatário;
III - por edital publicado no Diário Oficial da União, quando o seu destinatário não for localizado
 (...) 
Art. 3º As comunicações serão dirigidas ao responsável, ou ao interessado, ou ao dirigente de órgão ou entidade, ou ao representante legal ou ao procurador constituído nos autos, com poderes expressos no mandato para esse fim, por meio de:
I - correio eletrônico, fac-símile ou telegrama;
II - servidor designado;
III - carta registrada, com aviso de recebimento;
IV - edital publicado no Diário Oficial da União, quando o seu destinatário não for localizado, nas hipóteses em que seja necessário o exercício de defesa".
Art. 4º. Consideram-se entregues as comunicações:
I - efetivadas conforme disposto nos incisos I e II do artigo anterior, mediante confirmação da ciência do destinatário;
II - realizadas na forma prevista no inciso III do artigo anterior, com o retorno do aviso de recebimento, entregue comprovadamente no endereço do destinatário;
III - na data de publicação do edital no Diário Oficial da União, quando realizadas na forma prevista no inciso IV do artigo anterior.
§ 1º O endereço do destinatário deverá ser previamente confirmado mediante consulta aos sistemas disponíveis ao Tribunal ou a outros meios de informação, a qual deverá ser juntada ao respectivo processo.
 (...) 
Bem se vê, portanto, que a validade da citação via postal não depende de que o aviso de recebimento seja assinado pelo próprio destinatário da comunicação, o que dispensa, no caso em tela, a entrega do AR em "mãos próprias". A exigência da norma é no sentido de o Tribunal verificar se a correspondência foi entregue no endereço correto, residindo aqui a necessidade de certeza inequívoca.
Não é outra a orientação da jurisprudência do TCU, conforme se verifica dos julgados a seguir transcritos:
São válidas as comunicações processuais entregues, mediante carta registrada, no endereço correto do responsável, não havendo necessidade de que o recebimento seja feito por ele próprio (Acórdão 3648/2013-TCU-Segunda Câmara, Relator Ministro JOSÉ JORGE) ;
É prescindível a entrega pessoal das comunicações pelo TCU, razão pela qual não há necessidade de que o aviso de recebimento seja assinado pelo próprio destinatário. Entregandose a correspondência no endereço correto do destinatário, presume-se o recebimento da citação. (Acórdão 1019/2008-TCU-Plenário, Relator Ministro BENJAMIN ZYMLER) ;
As comunicações do TCU, inclusive as citações, deverão ser realizadas mediante Aviso de Recebimento - AR, via Empresa Brasileira de Correios e Telégrafos, bastando para sua validade que se demonstre que a correspondência foi entregue no endereço correto. (Acórdão 1526/2007-TCU-Plenário, Relator Ministro AROLDO CEDRAZ) .
A validade do critério de comunicação processual do TCU foi referendada pelo Supremo Tribunal Federal, nos termos do julgamento do MS-AgR 25.816/DF, por meio do qual se afirmou a desnecessidade da ciência pessoal do interessado, entendendo-se suficiente a comprovação da entrega do "AR" no endereço do destinatário:
EMENTA: AGRAVO REGIMENTAL. MANDADO DE SEGURANÇA. DESNECESSIDADE DE INTIMAÇÃO PESSOAL DAS DECISÕES DO TRIBUNAL DE CONTAS DA UNIÃO. ART. 179 DO REGIMENTO INTERNO DO TCU. INTIMAÇÃO DO ATO IMPUGNADO POR CARTA REGISTRADA, INICIADO O PRAZO DO ART. 18 DA LEI nº 1.533/51 DA DATA CONSTANTE DO AVISO DE RECEBIMENTO. DECADÊNCIA RECONHECIDA. AGRAVO IMPROVIDO.
O envio de carta registrada com aviso de recebimento está expressamente enumerado entre os meios de comunicação de que dispõe o Tribunal de Contas da União para proceder às suas intimações.
O inciso II do art. 179 do Regimento Interno do TCU é claro ao exigir apenas a comprovação da entrega no endereço do destinatário, bastando o aviso de recebimento simples.
No caso vertente, a citação dos responsáveis se deu em endereços constantes nos sistemas corporativos do TCU (peças 53-54) . A entrega dos ofícios citatórios nesses endereços ficou comprovada mediante os avisos de recebimento acostados aos autos (peças 57-58) .
Portanto, apesar de os responsáveis Maria dos Anjos Silva Souza (CPF: XXX.739.966-XX) e Manoel Benício de Souza Junior (CPF: XXX.784.056-XX) terem tomado ciência dos expedientes que lhes foram encaminhados, os mesmos não atenderam a citação e não se manifestaram quanto às irregularidades verificadas.
Nos processos do TCU, a revelia não leva à presunção de que seriam verdadeiras todas as imputações levantadas contra os responsáveis, diferentemente do que ocorre no processo civil, em que a revelia do réu opera a presunção da verdade dos fatos narrados pelo autor. Dessa forma, a avaliação da responsabilidade dos agentes não pode prescindir da prova existente no processo ou para ele carreada.
Ao não apresentarem suas defesas, os responsáveis deixaram de produzir prova da regular aplicação dos recursos sob sua responsabilidade, em afronta às normas que impõem aos gestores públicos a obrigação legal de, sempre que demandados pelos órgãos de controle, apresentar os documentos que demonstrem a correta utilização das verbas públicas, a exemplo do contido no art. 93 do Decreto-Lei 200/67: "Quem quer que utilize dinheiros públicos terá de justificar seu bom e regular emprego na conformidade das leis, regulamentos e normas emanadas das autoridades administrativas competentes." 
Mesmo as alegações de defesa não sendo apresentadas, considerando o princípio da verdade real que rege esta Corte, procurou-se buscar, em manifestações do responsável na fase interna desta Tomada de Contas Especial, se havia algum argumento que pudesse ser aproveitado a seu favor. No entanto, o responsável não se manifestou na fase interna, não havendo, assim, nenhum argumento que possa vir a ser analisado e posteriormente servir para afastar as irregularidades apontadas.
Na fase interna a Comissão de Tomada de Contas Especial do INS concluiu que a ex-servidora Maria dos Anjos Silva Souza (CPF: XXX.739.966-XX) e Manoel Benício de Souza Junior (CPF: XXX.784.056-XX) reativou irregularmente benefícios de segurados falecidos, gerando pagamentos alternativos de benefícios - PAB e fazendo a inclusão de seu irmão, Manoel Benício de Souza Junior (CPF: XXX.784.056-XX) como representante legal, corresponsabilizado pelo recebimento dos benefícios em nome de Abigail de Oliveira Guedes, NB: 40/085.412.894- 8; Celina Lemos Cunha, NB: 21/042.199.645- 5; Francisca Pinheiro de Andrade, NB: 30/085.328.614- 0; José do Amparo Barbosa, NB: 30/085.412.882- 4; Laurentina Maria da Cunha, NB: 40/084.207.185- 7; Maria de Lourdes Soares de Andrade, NB: 21/029.243.602- 5; Nilda Gomes de Lima, NB- 30/085.412.664- 3; Palmira Mendes Silva, NB: 21/073.194.675- 8; e Raimunda Pereira Campos, NB:30/085.412.026- 2.
CONCLUSÃO
Em se tratando de processo em que as partes interessadas não se manifestaram acerca das irregularidades imputadas, não há elementos para que se possa efetivamente aferir e reconhecer a ocorrência de boa-fé na conduta dos responsáveis, podendo este Tribunal, desde logo, proferir o julgamento de mérito pela irregularidade das contas, conforme os termos dos §§ 2º e 6º do art. 202 do Regimento Interno do TCU. (Acórdão 2064/2011-TCU-Primeira Câmara (relator: Ubiratan Aguiar) , 6.182/2011-TCU-1ª Câmara (relator: Weber de Oliveira) , 4.072/2010-TCU-1ª Câmara (Relator: Valmir Campelo) , 1.189/2009-TCU-1ª Câmara (Relator: Marcos Bemquerer) , 731/2008-TCU-Plenário (Relator: Aroldo Cedraz) .
Dessa forma, ante da revelia dos responsáveis Maria dos Anjos Silva Souza (CPF: XXX.739.966-XX) e Manoel Benício de Souza Junior (CPF: XXX.784.056-XX) e inexistindo nos autos elementos que permitam concluir pela ocorrência de boa-fé ou de outros excludentes de culpabilidade em suas condutas, impõe-se que sejam considerados revéis, nos termos do art. 12, §3º, da Lei 8.443/1992, devendo suas contas serem julgadas irregulares e condenados em débito, bem como que lhes seja aplicada a multa prevista no art. 57 da Lei 8.443/1992.
Considerando que não houve alteração de entendimento quanto à responsabilização em relação à primeira instrução, permanece válida a matriz de responsabilização acostada à peça 48 destes autos.
Informações Adicionais
No que diz respeito ao INSS, não foram adotadas providências tempestivas para apuração dos fatos, diante do não cumprimento do prazo para prestar contas, no sentido de atender o prazo de 180 dias estabelecido pelo art. 1º, § 1º, da então vigente Instrução Normativa-TCU 13, de 4 de dezembro de 1996, e pelo art. 1º, § 1º, da Instrução Normativa-TCU 56, de 5 de dezembro de 2007, que a sucedeu, para que se viesse a promover a instauração de tomada de contas especial. Tal afirmativa se baseia no fato de ter-se escoado um período de 2.897 dias entre a denúncia das irregularidades (08/09/2010) e a autuação da tomada de contas especial (14/08/2018, peça 1, p. 1) .
Desse modo, entende-se que se deve dar ciência ao Instituto Nacional do Seguro Social de que o retardamento injustificado na instauração da TCE que ensejou o processo INSS 35097.00097/2018-03, implicou em inobservância ao art. 1º, § 1º, da então vigente Instrução Normativa-TCU 13, de 4 de dezembro de 1996, e do art. 1º, § 1º, da Instrução Normativa-TCU 56, de 5 de dezembro de 2007, assim como do art. 4º e 11 da Instrução Normativa-TCU 71, de 28 de novembro de 2012.
PROPOSTA DE ENCAMINHAMENTO
Diante do exposto, submetem-se os autos à consideração superior, propondo:
a) considerar revéis, para todos os efeitos, Maria dos Anjos Silva Souza (CPF: XXX.739.966-XX) e Manoel Benício de Souza Junior (CPF: XXX.784.056-XX) , dando-se prosseguimento ao processo, conforme preceitua o art. 12, § 3º, da Lei 8.443/1992 c/c o art. 202, § 8º, do RI/TCU;
b) julgar irregulares as contas de Maria dos Anjos Silva Souza (CPF: XXX.739.966-XX) e Manoel Benício de Souza Junior (CPF: XXX.784.056-XX) , com fundamento nos arts. 1º, inciso I, 16, inciso III, alíneas "c" e "d", 19, caput, e 23, inciso III, da Lei 8.443/1992 c/c os arts. 1º, inciso I, 209, incisos III e IV, 210 e 214, inciso III, do RI/TCU, condenando-os em solidariedade, ao pagamento das importâncias a seguir especificadas e fixando-lhes o prazo de 15 (quinze) dias para que comprovem perante este Tribunal, em respeito ao art. 214, inciso III, alínea "a", do RI/TCU, o recolhimento da dívida aos cofres do Instituto Nacional do Seguro Social - INSS, atualizadas monetariamente e acrescidas de juros de mora calculados a partir das datas indicadas até a data do efetivo recolhimento e com o abatimento de valores acaso já satisfeitos, nos termos da legislação vigente:
	DATA DA OCORRÊNCIA
	VALOR ORIGINAL (R$) 

	14/10/1998
	4.532,00

	14/07/2000
	408,00

	14/07/2000
	650,00

	14/07/2000
	1.088,00

	14/07/2000
	136,00

	14/07/2000
	1.046,00

	14/07/2000
	130,00

	31/07/2003
	291,03

	07/08/2003
	5.641,73

	07/08/2003
	5.382,55

	07/10/2003
	6.760,00

	07/10/2003
	240,00

	09/12/2003
	6.870,00

	09/12/2003
	3.970,00

	09/12/2003
	240,00

	14/06/2004
	13.879,00

	14/06/2004
	2.140,00

	14/06/2004
	4.900,00

	06/10/2004
	25.430,00

	29/10/2004
	25.430,00

	26/11/2004
	8.360,00

	26/11/2004
	260,00

	26/11/2004
	260,00

	06/12/2004
	260,00

	15/04/2005
	13.456,00

	15/04/2005
	11.700,00

	15/04/2005
	23.890,00

	01/06/2005
	15.890,00

	01/06/2005
	7.890,00

	27/06/2005
	24.490,00

	27/06/2005
	11.750,00

Valor atualizado até 13/07/2020: R$ 518.817,01
c) autorizar, desde logo, nos termos do art. 28, inciso II, da Lei 8.443/1992, a cobrança judicial da dívida caso não atendidas as notificações) ;
d) autorizar, caso seja de interesse dos responsáveis, o pagamento da dívida em até 36 parcelas mensais e consecutivas, nos termos do art. 26 da Lei 8.443/1992 c/c o art. 217 do Regimento Interno, fixando-lhes o prazo de quinze dias, a contar do recebimento da notificação, para comprovarem perante o Tribunal o recolhimento da primeira parcela, e de trinta dias, a contar da parcela anterior, para comprovarem os recolhimentos das demais parcelas, devendo incidir sobre cada valor mensal, atualizado monetariamente, os juros de mora devidos, na forma prevista na legislação em vigor;
e) dar ciência ao Instituto Nacional do Seguro Social de que o retardamento injustificado na instauração da TCE que ensejou o processo INSS 35097.00097/2018-03, implicou em inobservância ao art. 1º, § 1º, da então vigente Instrução Normativa-TCU 13, de 4 de dezembro de 1996, e do art. 1º, § 1º, da Instrução Normativa-TCU 56, de 5 de dezembro de 2007, assim como do art. 4º e 11 da Instrução Normativa-TCU 71, de 28 de novembro de 2012;
f) dar ciência da deliberação aos responsáveis e, em obediência ao art. 18, § 6º da Resolução-TCU 170/2014, ao Instituto Nacional do Seguro Social - INSS;
g) encaminhar cópia da deliberação ao Procurador-Chefe da Procuradoria da República em Minas Gerais, nos termos do § 3º do art. 16 da Lei 8.443/1992 c/c o § 7º do art. 209 do Regimento Interno do TCU, para adoção das medidas cabíveis; e comunicar-lhe que o relatório e o voto que a fundamentarem podem ser acessados por meio do endereço eletrônico www.tcu.gov.br/acordaos e que, caso haja interesse, o Tribunal pode enviar-lhe cópia desses documentos sem qualquer custo."
É o relatório.

não há

Procurador Marinus Eduardo De Vries Marsico.

TOMADA DE CONTAS ESPECIAL. CONCESSÃO IRREGULAR DE BENEFÍCIOS PREVIDENCIÁRIOS. CITAÇÃO. REVELIA. CONTAS IRREGULARES. DÉBITO. PRESCRIÇÃO DA PRETENSÃO PUNITIVA. CIÊNCIA.

TOMADA DE CONTAS ESPECIAL (TCE)

Secretaria de Controle Externo de Tomada de Contas Especial (SecexTCE).

Trata-se de tomada de contas especial instaurada por Instituto Nacional do Seguro Social em desfavor de Maria dos Anjos Silva Souza e Manoel Benício de Souza Junior, em razão de prejuízos causados devido a irregularidades na reativação de benefícios e emissão de pagamentos após ocorrência de óbitos dos respectivos titulares.
2.	Os benefícios impugnados são referentes a nove segurados e provocaram prejuízos aos cofres do INSS, em valores atualizados, da ordem de R$ 500.000,00.
3.	Regularmente citados, os responsáveis optaram por permanecer silentes. Dessa forma, de acordo com o art. 12, § 3º, da Lei 8.443/1992, resta caracterizada a revelia dos responsáveis, cabendo dar prosseguimento ao processo.
4.	Os beneficiários, por sua vez, não foram chamados a integrar a presente relação processual. Tal posicionamento está alinhado com a jurisprudência desta Corte no sentido de que a responsabilização dos segurados dependerá da comprovação de que, seja por dolo ou culpa, concorreram para a prática do ato fraudulento.
5.	Transcrevo a seguir trechos do voto condutor do Acórdão 1715/2015-TCU-Plenário, que esclarece a tese jurisprudencial adotada por este Tribunal:
"[Mediante] ... o voto condutor do Acórdão 859/2013-TCU-Plenário, ... foi tratada situação semelhante e afastou-se a responsabilidade dos segurados:
'De forma geral, a despeito de constarem como beneficiários das aposentadorias e pensões, não há elementos nos autos que demonstrem a ação em conluio com os servidores do INSS ou mesmo que tenham recebido, de fato, valores referentes a essas concessões. Os elementos disponíveis permitem apenas caracterizar a participação dos agentes da autarquia e a utilização de documentação incompleta apresentada pelos segurados para efetivar os ilícitos.'
13. Naqueles autos, o Ministério Público junto ao TCU efetuou as seguintes ponderações:
'19. Veja-se que o simples fato de solicitar a aposentadoria sem ter tempo suficiente para tanto não é irregularidade de per si, nem configura fraude por parte do peticionário, pois cabe ao INSS examinar a documentação apresentada e indeferir o benefício quando não satisfeitos os requisitos legais. Caso estivesse comprovada a participação desse grupo de pessoas, seja pela forja da documentação, seja pelo pagamento aos servidores do INSS para a inclusão de tempo de serviço inexistente, ou qualquer outra hipótese de fraude, poderiam e deveriam ser incluídos como responsáveis solidários na TCE. Não é, todavia, o que se apurou neste processo, não havendo elementos outros senão única e exclusivamente a inadequação dos respectivos tempos de serviços para a obtenção das aposentadorias, o que não se afigura suficiente para torná-los responsáveis perante o TCU.'
...
16. Em suma, o que se verifica é que, na ausência de elementos descritivos da conduta dos beneficiários, não estão presentes os pressupostos para atrair a jurisdição desta Corte de Contas sobre esses particulares (§ 2º do art. 16 da Lei 8.443/1992) . Ademais, esses particulares não estão sujeitos ao regime jurídico administrativo, como estão aqueles que celebram contratos com a administração pública.
17. Tal entendimento também foi adotado mediante os Acórdãos Plenário 2.449/2013, 2.553/2013, 3.038/2013, 3.112/2013, 3.626/2013, 3627/2013 e 3628/2013.
18. Não é demais lembrar que se está a tratar aqui apenas do ressarcimento das importâncias recebidas indevidamente, pois o benefício previdenciário em si já foi suspenso pelo INSS. Também não se está a afirmar que não deve haver a devolução por parte dos beneficiários das importâncias impugnadas, mas sim que essa busca de ressarcimento deve ocorrer nas instâncias adequadas, em regra, mediante a competente ação de ressarcimento perante o Poder Judiciário.
19. Ademais, para realçar a necessidade de avaliação da conduta dos beneficiários, rememoro que esta Corte de Contas vem se deparando com as mais diversas situações envolvendo a participação desses particulares em fraudes previdenciárias. Desses casos, pode-se extrair a conclusão de que a fraude em nome do beneficiário não necessariamente implica que ele tenha participado de qualquer esquema de ilicitude ou até mesmo se beneficiado dos recursos. Como exemplo, cito as situações apuradas mediante os Acórdãos Plenário 325/2013, 509/2013, 2.158/2013, 3.400/2013 e 3.651/2013, quando se verificou a utilização indevida de nomes dos beneficiários sem que eles sequer tivessem tido conhecimento do fato.
20. Não há óbices, por certo, para que esta Corte de Contas responsabilize os segurados quando houver elementos comprobatórios de que eles incorreram na prática de condutas ilícitas, como ocorreu mediante os Acórdãos Plenário 859/2013, 2.299/2013 e 725/2014.
21. Mesmo que assim não fosse, ou seja, que se entenda haver jurisdição desta Corte na espécie, não se pode deixar de observar que, quando o TCU aprecia as concessões de reforma, aposentadoria e pensão, de acordo com o Enunciado de Súmula 106, dispensa a devolução das importâncias recebidas indevidamente de boa-fé. Ou seja, mediante interpretação analógica dessa jurisprudência, até porque ambos os casos tratam de alimentos, caberia apreciar a boa-fé dos beneficiários para se aferir a pertinência de ser determinada a devolução dos valores questionados.
22. Essa análise resta, contudo, prejudicada nos presentes autos ante a ausência de elementos descritivos da conduta desses beneficiários. A possibilidade de saneamento dos autos, por sua vez, restaria não recomendada ante o grande espaço de tempo já transcorrido - cerca de 11 anos - e as previsíveis dificuldades para tanto e poucas possibilidades de sucesso. Até porque o levantamento das condutas desses beneficiários, no mais das vezes, somente seria possível mediante prova testemunhal (inaplicável perante o TCU) , pois se vislumbra serem raros os casos em que se poderão obter documentos diversos daqueles já constantes dos autos.
23. Registro, outrossim, que o INSS vem adotando medidas administrativas e judiciais para a recuperação dos valores pagos indevidamente a título de benefícios previdenciários. No âmbito judicial, com a possibilidade de produção de prova testemunhal e outros meios de prova não aplicáveis no âmbito desta Corte, crê-se que haverá maiores condições para se averiguar a pertinência de se responsabilizar os beneficiários."
II
6.	Conforme consignou a unidade técnica, os responsáveis promoveram "concessão irregular de benefício previdenciário de aposentadoria, mediante a inserção fraudulenta de registros nas bases de dados da Previdência (vínculos empregatícios, cômputos de tempos de serviço, de conversão de atividade especial e outros) ", mediante transgressão aos deveres previstos no art. 116, incisos I, II e III, e incursão no art. 117, inciso IX, da Lei 8.112/1990.
7.	Em assim sendo, entendo que os responsáveis devem ser condenados em débito pelas quantias objeto das citações e ter as suas contas julgadas irregulares com fundamento no art. 16, inciso III, alíneas "c" e "d", da Lei 8.443/1992.
8.	Há de se ressaltar a inexistência de elementos que possam configurar a boa-fé da responsável, o que sugere o imediato julgamento das presentes contas, conforme o art. 202, § 6º, do Regimento Interno do TCU.
9.	Em casos de fraudes, como as observadas nos autos, a jurisprudência desta Corte, em face da gravidade das infrações cometidas, pune os responsáveis, além da condenação em débito e da aplicação da multa prescrita no art. 57 da Lei 8.443/1992, com a inabilitação para o exercício de cargo em comissão ou função de confiança no âmbito da Administração Pública, consoante o art. 60 da citada norma.
10.	Contudo, como ressaltou a unidade técnica, ocorreu a prescrição da pretensão punitiva deste Tribunal. Por meio de incidente de uniformização de jurisprudência, julgado no âmbito do TC Processo 030.926/2015-7, esta Corte consolidou seu entendimento no sentido de que sua pretensão punitiva subordina-se ao prazo geral de prescrição indicado no art. 205 do Código Civil (Acórdão 1441/2016-TCU-Plenário) . No caso em exame, as irregularidades cessaram em 27/6/2005 e o ato de ordenação da citação ocorreu em 20/3/2020, portanto em prazo superior aos dez anos previstos na mencionada lei.
11.	Conforme observou a unidade técnica, o INSS não adotou providências tempestivas para apuração dos fatos, dado o período de 2.897 dias entre a denúncia das irregularidades (8/9/2010) e a autuação da tomada de contas especial (14/8/2018, peça 1, p. 1) .
12.	Dessa forma, entendo como adequada a proposta de dar ciência ao Instituto Nacional do Seguro Social de que o retardamento injustificado na instauração da TCE que ensejou o processo INSS 35097.00097/2018-03 demonstrou inobservância ao art. 1º, § 1º, da então vigente Instrução Normativa-TCU 13, de 4 de dezembro de 1996, e do art. 1º, § 1º, da Instrução Normativa-TCU 56, de 5 de dezembro de 2007, assim como do art. 4º e 11 da Instrução Normativa-TCU 71, de 28 de novembro de 2012.
	Ante o exposto, acolho na essência os pareceres precedentes, cujos fundamentos incorporo como razões de decidir, e voto por que o Tribunal adote o acórdão que ora submeto à deliberação deste Colegiado.
TCU, Sala das Sessões Ministro Luciano Brandão Alves de Souza, em 23 de setembro de 2020.
BENJAMIN ZYMLER 
Relator